ACORDAO-COMPLETO-2396978

ACÓRDÃO 6654/2020 ATA 19/2020 - PRIMEIRA CÂMARA

VISTOS, relatados e discutidos estes autos em que se aprecia o acompanhamento das determinações contidas no Acórdão 393/2006-TCU-Primeira Câmara, reiteradas em parte pelo Acórdão 2630/2014-TCU-Primeira Câmara,
ACORDAM os Ministros do Tribunal de Contas da União, reunidos em sessão da Primeira Câmara, com fundamento nos arts. 40, 44 e 60 da Lei 8.443/1992, c/c os arts. 241, 243, 250, inciso II, 270 e 273 do Regimento Interno, em efetuar as determinações adiante especificadas, ante as razões expostas pelo Relator:
9.1. rejeitar as razões de justicativa apresentadas e aplicar individualmente à sra. Delfina Augusta Arrais de Azevedo (XXX.249.751-XX) , ex-Gerente de Administração de Pessoal de Órgãos Extintos do Ministério do Planejamento, Orçamento e Gestão, a pena de multa prevista no art. 58, inciso IV, da Lei nº 8.443/1992, no valor de R$ 5.000,00 (cinco mil reais) , fixando prazo de 15 (quinze) dias, a contar da notificação, para comprovar, perante o Tribunal (art. 214, inciso III, alínea "a", do Regimento Interno) , o recolhimento da dívida aos cofres do Tesouro Nacional, atualizada monetariamente desde a data deste acórdão até a do efetivo recolhimento, se for paga após o vencimento, na forma da legislação em vigor;
9.2. determinar à Superintendência do Desenvolvimento do Nordeste (em liquidação) - MI que:
9.2.1. proceda à imediata regularização dos proventos do sr. Mário Acioli Lins (XXX.295.094-XX) , uma vez que, excluído o tempo de aluno-aprendiz averbado para fins de aposentadoria estatutária, conforme restou decidido no Acórdão 393/2006-TCU-Primeira Câmara, o referido interessado não possuiria tempo de serviço suficiente para se aposentar com proventos integrais; 
9.2.2. instaure a competente tomada de contas especial no sentido de que seja reconhecida a responsabilidade solidária da sra. Delfina Augusta Arrais de Azevedo (XXX.249.751-XX) , ex-Gerente de Administração de Pessoal de Órgãos Extintos do Ministério do Planejamento, Orçamento e Gestão, em relação aos valores pagos ao sr. Mário Acioli Lins em desacordo com o que restou decidido pelo Acórdão 393/2006-TCU-Primeira Câmara;
9.2.3. promova, caso não comprovado o tempestivo recolhimento, o desconto integral ou parcelado da multa estipulada no subitem 9.1 deste acórdão sobre os vencimentos e/ou proventos da responsável, observados os limites previstos na legislação pertinente, nos termos do art. 28, inciso I, da Lei 8.443/1992, c/c o art. 219, inciso I, do Regimento Interno do TCU; 
9.2.4. emita e disponibilize no SISAC, no prazo de 30 (trinta) dias, novos atos de aposentadoria em favor dos inativos tratados nestes autos que tiveram seus atos considerados ilegais, escoimados das irregularidades verificadas nos autos, conforme determinação contida no subitem 9.3.3 do Acórdão 393/2006-TCU-Primeira Câmara, reiterada no subitem 1.7.1.3 do Acórdão 2630/2014-TCU-Primeira Câmara;
9.3. autorizar à Sefip que:
9.3.1. realize o monitoramento das determinações constantes da presente deliberação, representando ao Tribunal em caso de não atendimento; e
9.3.2. dê ciência da presente deliberação ao órgão jurisdicionado, à gestora responsável Delfina Augusta Arrais de Azevedo (XXX.249.751-XX) e aos interessados, encaminhando-lhes cópia do inteiro teor da presente decisão.

Monitoramento do Acórdão 393/2006-TCU-1ª Câmara que considerou ilegais atos de aposentadoria emitidos no âmbito da Superintendência de Desenvolvimento do Nordeste - MI

Primeira Câmara

Superintendência do Desenvolvimento do Nordeste (em Liquidação) - MI.

3. Interessados/Responsáveis:
3.1. Interessados: Luis Gonzaga Basilio da Silva (XXX.513.114-XX); Luiza Maria Pontual Costa e Silva (XXX.340.194-XX); Manoel Costa Filho (XXX.106.704-XX); Maria Aparecida de Araujo (XXX.179.524-XX); Maria Auxiliadora Cavalcanti Guimaraes (XXX.350.004-XX); Maria Edizia Rodrigues Pereira (XXX.826.144-XX); Maria Izabel Goncalves Soares (XXX.525.706-XX); Maria Jose Batista Cavalcanti (XXX.451.834-XX); Maria Libania Boa Vista Maia (XXX.588.694-XX); Maria Lidia de Paiva Santiago (XXX.171.864-XX); Maria Luiza Borba Silva (XXX.122.734-XX); Maria Trindade Mamede da Silva (XXX.360.434-XX); Maria da Guia Almeida Lima (XXX.530.204-XX); Maria da Penha Sa Leitao Leite (XXX.986.154-XX); Maria das Dores de Melo Espindola (XXX.932.924-XX); Marinalva de Souza (XXX.435.584-XX); Mario Acioli Lins (XXX.295.094-XX); Mario Silva de Siqueira (XXX.349.944-XX); Mirtes Valeria Bezerra (XXX.119.094-XX); Nilson Rodrigues dos Santos (XXX.776.464-XX).

13.1. Ministros presentes: Walton Alencar Rodrigues (Presidente), Benjamin Zymler (Relator), Bruno Dantas e Vital do Rêgo.
13.2. Ministros-Substitutos presentes: André Luís de Carvalho e Weder de Oliveira.

ACORDAO-COMPLETO-2439325

Acórdão de Relação 12665/2020 - Primeira Câmara

Acórdão de Relação

Sindicato dos Servidores Públicos Federais no Estado de Pernambuco-SINDSEP/PE

BENJAMIN ZYMLER

Adoto como relatório o parecer da unidade técnica, cujos termos são os seguintes:
"INTRODUÇÃO
Trata-se de monitoramento do Acórdão 393/2006-TCU-Primeira Câmara, proferido na Sessão de 21/2/2006, de relatoria do e. Ministro Augusto Nardes (peça 3, p. 35) , que considerou ilegais os atos de concessão de aposentadoria dos interessados acima elencados, em razão de pagamentos irregulares de vantagem relativa a URP de fevereiro de 1989 (26,05%) e da gratificação instituída pelos Decretos-Leis 2.365/1987 e 2.374/1987. Também pelo cômputo de tempo de aluno-aprendiz, para o interessado Mario Acioli Lins, com base em justificação judicial desacompanhada de outros elementos comprobatórios, como prova do vínculo laboral.
HISTÓRICO 
A deliberação foi proferida com as seguintes determinações:
9.1. considerar ilegais os atos de concessão inicial de aposentadoria dos interessados arrolados nestes autos , negando-lhes os respectivos registros; 
9.2. dispensar o ressarcimento das quantias indevidamente recebidas, em boa-fé, consoante o disposto no Enunciado n° 106 da Súmula de Jurisprudência do TCU; 
9.3. determinar ao Ministério do Planejamento, Orçamento e Gestão que: 
9.3.1. faça cessar os pagamentos decorrentes dos atos ora impugnados, no prazo de 15 (quinze) dias, contado a partir da ciência desta deliberação, sujeitando-se a autoridade administrativa omissa à responsabilidade solidária, ante o disposto nos arts. 71, inciso IX, da Constituição Federal e 262, caput, do Regimento Interno/TCU; 
9.3.2. comunique aos interessados á respeito deste Acórdão, alertando-os de que o efeito suspensivo proveniente da interposição de eventuais recursos não os exime da devolução dos valores percebidos indevidamente após a respectiva notificação, caso os recursos não sejam providos; 
9.3.3. com supedâneo no art. 262, § 2°, do Regimento Interno/TCU, proceda à emissão de novos atos dos interessados, livres das irregularidades apontadas nos autos, para que sejam submetidos à apreciação por este Tribunal, na forma do art. 260, caput, também do Regimento Interno/TCU; 
9.4. determinar à Sefip que proceda à verificação do cumprimento das medidas indicadas no subitem 9.3 acima, representando a este Tribunal, caso necessário.
Monitoramento iniciado por esta unidade técnica em 5/7/2013 (peça 29) concluiu pelo cumprimento parcial das determinações, tendo em vista a exclusão da vantagem da gratificação do DL 2.374/87, no percentual de 33%, contudo os inativos Maria Aparecida de Araújo, Maria Edizia Rodrigues Pereira e Marinalva de Souza continuavam recebendo a URP e o inativo Mário Acioli Lins permanecia recebendo proventos integrais. Além disso, não haviam sido enviados novos atos de aposentadoria em favo dos interessados.  Foi então proposta a exclusão da parcela de URP, o envio de novos atos e a realização de audiência da Sra. Delfina Augusta Arrais de Azevedo, ex-Gerente de Administração de Pessoal de Órgãos Extintos do Ministério do Planejamento, Orçamento e Gestão, sobre a situação do inativo Mário Acioli Lins, que utilizou tempo de serviço de aluno-aprendiz para aposentadoria com proventos integrais.
Foi então proferido o Acórdão 2630/2014-TCU-Primeira Câmara, de relatoria do e. Ministro Benjamin Zymler, com as seguintes determinações (peça 34) :
1.7.1.1. exclua dos proventos das interessadas Maria Aparecida de Araújo (CPF n° XXX.179.524-XX) , Maria da Penha Sá Leitão Leite (XXX.986.154-XX) , Maria Edizia Rodrigues Pereira (CPF n° XXX.826.144-XX) e Marinalva de Souza (CPF n° XXX.435.584-XX) o montante pago a título de URP, tendo em vista a absorção da referida parcela por novos padrões de remuneração advindos das reestruturações das carreiras das interessadas, conforme reconhecido no Acórdão 2161/2005-TCU-Plenário, detalhado pelo Acórdão 269/2012-TCU-Plenário, e pelo próprio Tribunal Regional da 5ª Região, quando do julgamento da apelação interposta nos autos da Ação Ordinária nº 2004.83.00.015261-9; 
1.7.1.2. acompanhe o andamento da Ação Ordinária nº 2004.83.00.015261-9 atualmente em trâmite no Superior Tribunal de Justiça, procedendo-se à consequente reposição ao erário dos valores percebidos por força de decisão judicial, caso esta venha a ser posteriormente reformada, nos termos do § 3º do artigo 46 da Lei nº 8.112/1990; 
1.7.1.3. proceda ao cadastramento de novos atos dos interessados constantes deste processo no sistema Sisac, conforme determinação contida no subitem 9.3.3 do Acórdão 393/2006-TCU-Primeira Câmara; 
1.7.2. à SEFIP, para que: 
1.7.2.1. promova a audiência da Sra. Delfina Augusta Arrais de Azevedo (XXX.249.751-XX) , ex-Gerente de Administração de Pessoal de Órgãos Extintos do Ministério do Planejamento, Orçamento e Gestão, para que apresente as suas razões de justificativa para o não cumprimento do Acórdão 393/2006-TCU-Primeira Câmara, notadamente em relação ao inativo Mário Acioli Lins (CPF XXX.295.094-XX) , que utilizou tempo de serviço de aluno aprendiz considerado ilegal para fins de aposentadoria; 
1.7.2.2. encaminhe ao Departamento de Assuntos Extrajudiciais da Advocacia-Geral da União as informações relativas à Ação Ordinária nº 2004.83.00.015261-9, atualmente em trâmite no Superior Tribunal de Justiça, para a adoção das providências cabíveis, com ciência à Conjur/TCU; 
1.7.2.3. monitore o cumprimento do item 1.7.1, representado ao Tribunal em caso de descumprimento.
Devidamente comunicada da decisão (peças 36-38) , a jurisdicionada informou sobre a ciência às interessadas, a exclusão da parcela de URP e o envio de novos atos de aposentadoria em favor de Marinalva de Souza, Maria Aparecida de Araújo, Maria da Penha Sá Leitão Leite e Maria Edizia Rodrigues Pereira (peça 42) .
Realizada a audiência (peças 37 e 39) , a Sra. Delfina Augusta Arrais de Azevedo, ex-Gerente de Administração de Pessoal de Órgãos Extintos do Ministério do Planejamento, Orçamento e Gestão, apresentou as manifestações que serão aqui analisadas (peça 41) .
Inconformadas com a decisão, as inativas Maria Aparecida de Araujo e Marinalva de Souza interpuseram pedidos de reexame (peças 43 e 46) , conhecidos pelo Tribunal, mas que no mérito tiveram o provimento negado, por meio do Acórdão 686/2016-TCU-Primeira Câmara, de relatoria do e. Ministro Bruno Dantas (peça 64) .
A notificação dessa decisão fora encaminhada ao Ministério da Integração Nacional que informou que tal cumprimento seria de responsabilidade do Departamento de Administração de Pessoal de Órgãos Extintos do Ministério do Planejamento, Orçamento e Gestão (peça 69) .
EXAME TÉCNICO
Pesquisa realizada ao sistema Siape/A3P (peça 70) revela a regularização dos proventos com exclusão da parcela de URP de todos os inativos. Demonstra também que o Sr. Mário Acioli Lins permanece aposentado com proventos integrais com fundamento no art. 40, inciso III da Constituição Federal (peça 70, p. 10) . Além disso, verifica-se o falecimento de Maria da Penha Sá Leitão Leite em 20/6/2016, sem a instituição de pensão (peça 70, p. 4) .
Consulta ao sistema e-Pessoal (peças 72-91) aponta que não foram enviados novos atos de aposentadoria em favor de todos os interessados, exceto em favor de Maria Aparecida de Araújo, em andamento no TCU (peça 75) , e de Maria da Penha Sá Leitão Leite, que teve o julgamento prejudicado por perda de objeto em razão de seu falecimento (peça 78) .
Em relação à Ação 2004.83.00.015261-9, transitada em julgado em 25/3/2014 no Superior Tribunal de Justiça (peça 92) , foi dado provimento parcial ao recurso da União pelo e. Ministro Humberto Martins, em 6/3/2014, no sentido de (peça 71) :
...declarar viável a exclusão da percepção do reajuste de 26,05% da URP de fevereiro de 1989, mas, por outro lado, reconhecer a impossibilidade de a União vir a restituir-se de valores indevidamente pagos, em virtude da existência de percepção de boa-fé por parte dos substituídos.
Consta que esses autos foram remetidos ao Supremo Tribunal Federal, contudo foram devolvidos ao Tribunal Regional Federal da 5ª Região por se tratar de tema de repercussão geral - tema 660 (peça 93) . Essa ação já se encontra em acompanhamento nos termos do Acórdão 2630/2014-TCU-Primeira Câmara.
Análise das razões de justificativa
A Sra. Delfina Augusta Arrais de Azevedo, ex-Gerente de Administração de Pessoal de Órgãos Extintos do Ministério do Planejamento, Orçamento e Gestão, justifica que a "falta de cumprimento do Acórdão..., deu-se por sucessivas falhas..." (peça 41, p. 1) . Diz que "...as solicitações da SEFIP/TCU...por citar o nome da aposentada Maria César Martins, foram erroneamente juntadas ao processo n° 04597.003284/2006-88." (peça 41, p. 2) . Afirma ainda que "...como a GERAP-DF havia se manifestado em dois momentos distintos, ..., levou ao entendimento de que as determinações do Acórdão n° 393/2006 haviam sido integralmente cumpridas.".
O entendimento do TCU é de que suas determinações são de cumprimento obrigatório por parte dos responsáveis, como o próprio Regimento Interno do TCU em seu artigo 261 prevê que o órgão deverá adotar as medidas regularizadoras cabíveis quando um ato for considerado ilegal. Além disso, o responsável fica sujeito à multa caso não adote as medidas para regularização das aposentadorias julgadas ilegais no prazo de quinze dias da ciência do acórdão, no caso em questão, um acórdão do ano de 2006. Em que pese justificativa de falhas e de manifestação do órgão, o que se observa é que a situação de pagamentos irregulares ao interessado Mário Acioli Lins permanece sem qualquer atuação do órgão para sua devida regularização.
Em suas justificativas, a Sra. Delfina não fez referência específica à situação de descumprimento em relação ao inativo Mário Acioli Lins, fazendo apenas colar aos autos documentos relacionados à situação de aluno-aprendiz do interessado (peça 70, p. 207-247) . 
Esses documentos relacionados à situação do inativo Mário Acioli Lins já haviam sido objeto de análise quando do julgamento do ato de aposentadoria em questão pelo Acórdão 393/2006-TCU-Primeira Câmara (peça 4, p. 33-73) , e não foram considerados suficientes para comprovar a situação do ex-servidor, como consta no Voto condutor do Acórdão 393/2006-TCU-Primeira Câmara (peça 3, p. 34) :
16. Por fim, no que diz respeito ao ex-servidor Mário Acioli Lins (ato de fls. 81/85) , de acordo com os dados da concessão, verifico que o interessado se aposentou em 18/1/1994, tendo por fundamento o art. 186, inciso III, alínea "a", da Lei n° 8.112/1990 (aposentadoria voluntária por tempo de serviço, aos 35 anos de serviço, se homem, com proventos integrais) , com 35 anos, 1 mês e 7 dias de tempo de serviço. 
17. Ocorre que, no cômputo desse tempo de serviço, foram incluídos 2 anos, 10 meses e 7 dias com base em justificação judicial e não há, nos autos, qualquer comprovação da prestação laboral nesse período. 
18. Como indicado pela unidade técnica e pelo representante do Ministério Público, a jurisprudência pacífica deste Tribunal é pela impossibilidade de admitir a justificação judicial, desacompanhada de outros elementos comprobatórios, como prova do vínculo laboral. Nesse sentido, cito os Acórdãos n°s 1.317/2003, 22/2004, 991/2005 e 1.103/2005, todos da 2ª Câmara. 
19. No presente caso, excluindo o tempo de serviço computado com base na justificação judicial, tem-se que o interessado não preenche o requisito temporal mínimo para aposentadoria voluntária com proventos integrais, afigurando-se ilegal, por conseguinte, o ato de fls. 81/85 também por esse aspecto. (destaques inseridos) 
Sendo assim, não existem elementos que justifiquem o descumprimento das determinações constantes do Acórdão 393/2006-TCU-Primeira Câmara, em relação ao interessado Mário Acioli Lins, propondo-se que as razões de justificativa apresentadas pela Sra. Delfina Augusta Arrais de Azevedo, ex-Gerente de Administração de Pessoal de Órgãos Extintos do Ministério do Planejamento, Orçamento e Gestão, não sejam acolhidas, cabendo-lhe aplicação da multa prevista no art. 58, inciso IV, da Lei 8.443/1992.
Além disso, encaminhem-se os presentes autos à consideração superior com proposta de que seja determinada a imediata regularização dos proventos de Mário Acioli Lins, com a exclusão do tempo de aluno-aprendiz, e o envio de novos atos de aposentadoria em favor dos interessados do processo, livres das irregularidades apontadas, conforme determinações contidas no subitem 9.3.3 do Acórdão 393/2006-TCU-Primeira Câmara e no subitem 1.7.1.3 do Acórdão 2630/2014-TCU-Primeira Câmara.
CONCLUSÃO
Com base nas informações prestadas pelo gestor e naquelas extraídas dos sistemas Siape/A3P e e-Pessoal e dos sítios da Justiça Federal, considera-se que as determinações constantes dos Acórdão 393/2006-TCU-Primeira Câmara e 2.630/2014-TCU-1ª Câmara não foram cumpridas na íntegra pelo Ministério do Planejamento, Desenvolvimento e Gestão, atualmente, Ministério da Economia, propondo-se que as razões de justificativa apresentadas pela Sra. Delfina Augusta Arrais de Azevedo, ex-Gerente de Administração de Pessoal de Órgãos Extintos do Ministério do Planejamento, não sejam acolhidas, cabendo-lhe aplicação da multa prevista no art. 58, inciso IV, da Lei 8.443/1992.
Além disso, encaminhem-se os presentes autos à consideração superior com proposta de que seja determinada a imediata regularização dos proventos de Mário Acioli Lins, por não contar com tempo suficiente para aposentadoria com proventos integrais com a exclusão do tempo de aluno-aprendiz, e o envio de novos atos de aposentadoria em favor dos interessados do processo, Luis Gonzaga Basilio da Silva, Luiza Maria Pontual Costa e Silva, Manoel Costa Filho, Maria Auxiliadora Cavalcanti Guimaraes, Maria Edizia Rodrigues Pereira, Maria Izabel Goncalves Soares, Maria Jose Batista Cavalcanti, Maria Libania Boa Vista Maia, Maria Lidia de Paiva Santiago, Maria Luiza Borba Silva, Maria Trindade Mamede da Silva, Maria da Guia Almeida Lima, Maria das Dores de Melo Espindola, Marinalva de Souza, Mario Acioli Lins, Mario Silva de Siqueira, Mirtes Valeria Bezerra e Nilson Rodrigues dos Santos, livres das irregularidades apontadas, conforme determinações contidas no subitem 9.3.3 do Acórdão 393/2006-TCU-Primeira Câmara e no subitem 1.7.1.3 do Acórdão 2630/2014-TCU-Primeira Câmara.
PROPOSTA DE ENCAMINHAMENTO
Em face do exposto, remetam-se os autos à consideração superior propondo-se: 
	a) rejeitar, nos termos do § 2º, do art. 250 do Regimento Interno do TCU, as razões de justificativa apresentadas pela Sra. Delfina Augusta Arrais de Azevedo (CPF XXX.249.751-XX) , ex-Gerente de Administração de Pessoal de Órgãos Extintos do Ministério do Planejamento, Orçamento e Gestão, pelo descumprimento do Acórdão 393/2006-TCU-Primeira Câmara, de relatoria do e. Ministro Augusto Nardes;
	b) aplicar à responsável a multa prevista no art. 58, inciso IV, da Lei 8.443/1992 e no art. 268, inciso VII, do Regimento Interno do Tribunal;
	c) com base no art. 28, incisos I e II, da Lei 8.443/1992:
	c.1) determinar o desconto integral ou parcelado da dívida na remuneração da Sra. Delfina Augusta Arrais de Azevedo (CPF XXX.249.751-XX) , observados os limites impostos pela legislação pertinente e, em especial, o disposto no art. 46 da Lei 8.112/1990;
	c.2) autorizar, desde já, a cobrança judicial da dívida, na hipótese de não atendimento das notificações, cumulada com a ineficácia dos descontos determinados no subitem anterior;
	d) Determinar ao extinto Ministério do Planejamento, Desenvolvimento e Gestão, atual Ministério da Economia, nos termos do artigo 250, inciso II, do Regimento Interno do TCU:
	d.1) a imediata regularização dos proventos de Mário Acioli Lins (CPF XXX.295.094-XX) , por não contar com tempo suficiente para aposentadoria com proventos integrais com a exclusão do tempo de aluno-aprendiz, conforme Acórdão 393/2006-TCU-Primeira Câmara, de relatoria do e. Ministro Augusto Nardes; e
	d.2) o envio de novos atos de concessão de aposentadoria em favor de Luis Gonzaga Basilio da Silva (CPF XXX.513.114-XX) ; Luiza Maria Pontual Costa e Silva (CPF XXX.340.194-XX) ; Manoel Costa Filho (CPF XXX.106.704-XX) ; Maria Auxiliadora Cavalcanti Guimaraes (CPF XXX.350.004-XX) ; Maria Edizia Rodrigues Pereira (CPF XXX.826.144-XX) ; Maria Izabel Goncalves Soares (CPF XXX.525.706-XX) ; Maria Jose Batista Cavalcanti (CPF XXX.451.834-XX) ; Maria Libania Boa Vista Maia (CPF XXX.588.694-XX) ; Maria Lidia de Paiva Santiago (CPF XXX.171.864-XX) ; Maria Luiza Borba Silva (CPF XXX.122.734-XX) ; Maria Trindade Mamede da Silva (CPF XXX.360.434-XX) ; Maria da Guia Almeida Lima (CPF XXX.530.204-XX) ; Maria das Dores de Melo Espindola (CPF XXX.932.924-XX) ; Marinalva de Souza (CPF XXX.435.584-XX) ; Mario Acioli Lins (CPF XXX.295.094-XX) ; Mario Silva de Siqueira (CPF XXX.349.944-XX) ; Mirtes Valeria Bezerra (CPF XXX.119.094-XX) ; Nilson Rodrigues dos Santos (CPF XXX.776.464-XX) , livres das irregularidades apontadas, conforme determinações contidas no subitem 9.3.3 do Acórdão 393/2006-TCU-Primeira Câmara, de relatoria do e. Ministro Augusto Nardes, e no subitem 1.7.1.3 do Acórdão 2630/2014-TCU-Primeira Câmara, de relatoria do e. Ministro Benjamin Zymler."
2.	O Ministério Público junto a esta Corte de Contas manifestou-se de acordo com a proposta formulada pela unidade técnica.
	É o Relatório.

não há

Procurador Júlio Marcelo de Oliveira.

APOSENTADORIA. ACOMPANHAMENTO. NÃO ATENDIMENTO DAS DETERMINAÇÕES CONSTANTES DO ACÓRDÃO. AUDIÊNCIA DO GESTOR RESPONSÁVEL. RAZÕES DE JUSTIFICATIVAS REJEITADAS. APLICAÇÃO DA PENA DE MULTA PREVISTA NO ART. 58 DA LEI 8.443/1992. INSTAURAÇÃO DE TCE VISANDO A RESPONSABILIZAÇÃO SOLIDÁRIA DO GESTOR QUE DEIXOU DE CUMPRIR DETERMINAÇÃO DESTE TRIBUNAL. REITERAÇÃO DAS DETERMINAÇÕES QUE NÃO FORAM INTEGRALMENTE CUMPRIDAS. DETERMINAÇÕES.

APOSENTADORIA (APOS)

Secretaria de Fiscalização de Pessoal (SEFIP).

Trata-se de acompanhamento das determinações contidas no Acórdão 2630/2014-TCU-Primeira Câmara, cujos termos são os seguintes:
"1.7. Determinações:
	1.7.1. à Gerência de Administração de Pessoal de Órgão Extintos do Ministério do Planejamento, para que:
	1.7.1.1. exclua dos proventos das interessadas Maria Aparecida de Araújo (CPF n° 070.179.524-72) , Maria da Penha Sá Leitão Leite (012.986.154-53) , Maria Edizia Rodrigues Pereira (CPF n° 063.826.144-91) e Marinalva de Souza (CPF n° 122.435.584-91) o montante pago a título de URP, tendo em vista a absorção da referida parcela por novos padrões de remuneração advindos das reestruturações das carreiras das interessadas, conforme reconhecido no Acórdão 2161/2005-TCU-Plenário, detalhado pelo Acórdão 269/2012-TCU-Plenário, e pelo próprio Tribunal Regional da 5ª Região, quando do julgamento da apelação interposta nos autos da Ação Ordinária nº 2004.83.00.015261-9;
	1.7.1.2. acompanhe o andamento da Ação Ordinária nº 2004.83.00.015261-9 atualmente em trâmite no Superior Tribunal de Justiça, procedendo-se à consequente reposição ao erário dos valores percebidos por força de decisão judicial, caso esta venha a ser posteriormente reformada, nos termos do § 3º do artigo 46 da Lei nº 8.112/1990;
	1.7.1.3. proceda ao cadastramento de novos atos dos interessados constantes deste processo no sistema Sisac, conforme determinação contida no subitem 9.3.3 do Acórdão 393/2006-TCU-Primeira Câmara;
	1.7.2. à SEFIP, para que:
	1.7.2.1. promova a audiência da Sra. Delfina Augusta Arrais de Azevedo (144.249.751-34) , ex-Gerente de Administração de Pessoal de Órgãos Extintos do Ministério do Planejamento, Orçamento e Gestão, para que apresente as suas razões de justificativa para o não cumprimento do Acórdão 393/2006-TCU-Primeira Câmara, notadamente em relação ao inativo Mário Acioli Lins (CPF 003.295.094-20) , que utilizou tempo de serviço de aluno aprendiz considerado ilegal para fins de aposentadoria;
	1.7.2.2. encaminhe ao Departamento de Assuntos Extrajudiciais da Advocacia-Geral da União as informações relativas à Ação Ordinária nº 2004.83.00.015261-9, atualmente em trâmite no Superior Tribunal de Justiça, para a adoção das providências cabíveis, com ciência à Conjur/TCU;
	1.7.2.3. monitore o cumprimento do item 1.7.1, representado ao Tribunal em caso de descumprimento."
2.	O referido acórdão foi proferido por ocasião do acompanhamento do Acórdão 393/2006-TCU-Primeira Câmara, o qual negou registro a diversos atos de aposentadoria emitidos no âmbito do órgão jurisdicionado, em virtude do pagamento indevido da gratificação de 33%, de planos econômicos oriundos de rubricas judiciais e da averbação indevida de tempo de serviço prestado na condição de aluno aprendiz.
3.	Convém também registrar que a decisão ora em acompanhamento foi mantida inalterada pelo Acórdão 686/2016-TCU-Primeira Câmara, que apreciou pedidos de reexame interpostos pelas interessadas Maria Aparecida de Araújo e Marinalva de Souza.
4.	A unidade técnica, cotejando as informações prestadas pelo órgão jurisdicionado com dados extraídos de sistemas informatizados disponibilizados a esta Corte, assim concluiu:
" (...) 
CONCLUSÃO
19.	Com base nas informações prestadas pelo gestor e naquelas extraídas dos sistemas Siape/A3P e e-Pessoal e dos sítios da Justiça Federal, considera-se que as determinações constantes dos Acórdão 393/2006-TCU-Primeira Câmara e 2.630/2014-TCU-1ª Câmara não foram cumpridas na íntegra pelo Ministério do Planejamento, Desenvolvimento e Gestão, atualmente, Ministério da Economia, propondo-se que as razões de justificativa apresentadas pela Sra. Delfina Augusta Arrais de Azevedo, ex-Gerente de Administração de Pessoal de Órgãos Extintos do Ministério do Planejamento, não sejam acolhidas, cabendo-lhe aplicação da multa prevista no art. 58, inciso IV, da Lei 8.443/1992.
20.	Além disso, encaminhem-se os presentes autos à consideração superior com proposta de que seja determinada a imediata regularização dos proventos de Mário Acioli Lins, por não contar com tempo suficiente para aposentadoria com proventos integrais com a exclusão do tempo de aluno-aprendiz, e o envio de novos atos de aposentadoria em favor dos interessados do processo, Luis Gonzaga Basilio da Silva, Luiza Maria Pontual Costa e Silva, Manoel Costa Filho, Maria Auxiliadora Cavalcanti Guimaraes, Maria Edizia Rodrigues Pereira, Maria Izabel Goncalves Soares, Maria Jose Batista Cavalcanti, Maria Libania Boa Vista Maia, Maria Lidia de Paiva Santiago, Maria Luiza Borba Silva, Maria Trindade Mamede da Silva, Maria da Guia Almeida Lima, Maria das Dores de Melo Espindola, Marinalva de Souza, Mario Acioli Lins, Mario Silva de Siqueira, Mirtes Valeria Bezerra e Nilson Rodrigues dos Santos, livres das irregularidades apontadas, conforme determinações contidas no subitem 9.3.3 do Acórdão 393/2006-TCU-Primeira Câmara e no subitem 1.7.1.3 do Acórdão 2630/2014-TCU-Primeira Câmara."  (grifos acrescidos) .
5.	Pelo que se extrai dos autos, a audiência da ex-Gerente de Administração de Pessoal de Órgãos Extintos do Ministério do Planejamento, sra. Delfina Augusta Arrais de Azevedo, constante do subitem 1.7.2.1 do Acórdão 2630/2014-TCU-Primeira Câmara, ora em acompanhamento, se deu em virtude do descumprimento " (...) do Acórdão 393/2006-TCU-Primeira Câmara, notadamente em relação ao inativo Mário Acioli Lins (CPF 003.295.094-20) , que utilizou tempo de serviço de aluno aprendiz considerado ilegal para fins de aposentadoria"  (grifos acrescidos) .
6.	Em resposta à audiência promovida por meio do Ofício 9291/2014-TCU/SEFIP, de 22/8/2014 (peça 37) , a sra. Delfina Augusta Arrais de Azevedo limitou-se a informar que houve sucessivas falhas nos procedimentos administrativos no tocante ao cumprimento das deliberações desta Corte haja vista que os servidores interessados se encontravam sob o amparo de decisões judiciais que lhes garantiam o pagamento da URP e que houve uma confusão de expedientes administrativos relativamente à aposentada Maria César Martins (peça 41) .
7.	De início, saliento que a sra. Delfina Augusta Arrais de Azevedo era Gerente de Administração de Pessoal de Órgãos Extintos do Ministério do Planejamento, Orçamento e Gestão, órgão do ministério encarregado de dar cumprimento ao Acórdão 393/2006-TCU-Primeira Câmara. E foi precisamente na condição de gerente em exercício daquela unidade que a responsável teve ciência da deliberação originária em 13/3/2006 (peça 3, p. 39) e da decisão de monitoramento proferida pelo Tribunal em 28/8/2014 (peça 39) .
8.	Observe-se que, na decisão originária, os atos de concessão de aposentadoria de todos os interessados foram considerados ilegais em virtude do pagamento da gratificação de 33% prevista nos Decretos-leis nº 2.365/1987 e 2.374/1987, após a edição da Lei 7.923/1989, constando, especificamente em relação ao sr. Mário Acioli Lins, o seguinte fundamento adicional:
"16.	Por fim, no que diz respeito ao ex-servidor Mário Acioli Lins (ato de fls. 81/85) , de acordo com os dados da concessão, verifico que o interessado se aposentou em 18/1/1994, tendo por fundamento o art. 186, inciso III, alínea "a", da Lei n° 8.112/1990 (aposentadoria voluntária por tempo de serviço, aos 35 anos de serviço, se homem, com proventos integrais) , com 35 anos, 1 mês e 7 dias de tempo de serviço. 17. 
17.	Ocorre que, no cômputo desse tempo de serviço, foram incluídos 2 anos, 10 meses e 7 dias com base em justificação judicial e não há, nos autos, qualquer comprovação da prestação laboral nesse período. 
18. Como indicado pela unidade técnica e pelo representante do Ministério Público, a jurisprudência pacífica deste Tribunal é pela impossibilidade de admitir a justificação judicial, desacompanhada de outros elementos comprobatórios, como prova do vínculo laboral. Nesse sentido, cito os Acórdãos nº s. 1.317/2003, 22/2004, 991/2005 e 1.103/2005, todos da 2ª Câmara.
19. No presente caso, excluindo o tempo de serviço computado com base na justificação judicial, tem-se que o interessado não preenche o requisito temporal mínimo para aposentadoria voluntária com proventos integrais, afigurando-se ilegal, por conseguinte, o ato de fls. 81/85 também por esse aspecto."
9.	Houve na referida deliberação determinação para que o pagamento dos proventos fosse suspenso, facultando-se ao órgão jurisdicionado a possibilidade de emissão de novos atos de concessão escoimados das irregularidades verificadas.
10.	Nada obstante isso, em monitoramento, verificou-se o descumprimento da deliberação originária em relação ao sr. Mário Acioli Lins, ensejando a realização da audiência respectiva.
11.	Em suas razões de justificativa, a srª. Delfina Augusta Arrais de Azevedo, em relação ao ato do sr. Mário Acioli Lins, nada disse e nada fez, já que o referido interessado continua recebendo proventos integrais até os dias atuais. É dizer, mesmo depois da realização da audiência, a gestora não adotou nenhuma providência no sentido de fazer cessar a ilegalidade nos proventos do referido servidor.
12.	Entendo, assim, que houve, por parte da gestora ouvida em audiência, ofensa à autoridade da decisão desta Corte de Contas, sem causa justificada, cabendo-lhe, deste modo, a aplicação da pena de multa de que cuida o art. 58, inciso IV, da Lei nº 8.443/1992, a qual arbitro em R$ 5.000,00, considerando-se as circunstâncias do caso concreto e as consequências do ato, notadamente o pagamento de vantagem ilegal por longo período ao interessado.
13.	Verifico, outrossim, que a conduta omissa da sra. Delfina Augusta Arrais de Azevedo, ex-Gerente de Administração de Pessoal de Órgãos Extintos do Ministério do Planejamento, autoridade responsável pelo efetivo cumprimento da determinação do Tribunal, causou e vem causando dano ao erário, pois permitiu que o servidor beneficiado continuasse a perceber seus proventos de forma integral, sendo o caso de se lhe promover a responsabilização solidária pelos pagamentos indevidos, conforme estabelecido no subitem 9.3.1 do Acórdão 393/2006-TCU-Primeira Câmara.
14.	No mais, além da aplicação da pena de multa à gestora recalcitrante, acolho a proposta da unidade técnica no sentido de que que sejam reiteradas as determinações constantes do Acórdão 393/2006-TCU-Primeira Câmara, reiteradas pelo Acórdão 2630/2014-TCU-Primeira Câmara, e que ainda não foram integralmente cumpridas.
	Ante o exposto, acolhendo a proposta da unidade técnica e do órgão ministerial, VOTO por que o Tribunal adote a deliberação que ora submeto a este Colegiado.
TCU, Sala das Sessões Ministro Luciano Brandão Alves de Souza, em 16 de junho de 2020.
BENJAMIN ZYMLER 
Relator